【裁判字號】    97,訴,7
【裁判日期】    971203
【裁判案由】    確認地上權不存在等
【裁判全文】
臺灣宜蘭地方法院民事判決                 97年度訴字第7號
原      告  甲○○
訴訟代理人  簡坤山律師
被      告  癸○○
            乙○○
            丙○○
上三人共同
訴訟代理人  羅明宏律師
被      告  寅○○
            丑○○
            壬○
            丁○○
            子○○
            辛○○
            庚○○
            戊○○
            己○○
            未○○
            辰○○
            午○○
            卯○○
兼  上四人
共      同
訴訟代理人  巳○○
上列當事人間確認地上權不存在等事件，本院於97年9月4日言詞
辯論終結，判決如下：
    主  文
確認被告就原告所有坐落宜蘭縣五結鄉○○段四０地號土地上，
如附圖所示編號Ｂ部分面積六一點九八平方公尺磚木造房屋（廢
墟）以外，由宜蘭縣羅東地政事務所於民國三十八年以四結字第
二七０號收件、證明書字號為羅地字第００二００三號、登記日
期為民國三十九年二月一日、權利人為被告之被繼承人許日照、
權利範圍為土地之一部之地上權法律關係不存在。
被告應將第一項所示之土地上如附圖所示編號Ａ部分面積六六點
八九平方公尺磚木造房屋（廢墟）、Ａ１部分面積一０點四九平
方公尺鐵皮頂雨遮、Ｂ１部分面積一一點一七平方公尺鐵皮頂雨
遮、Ｂ２部分九點五四平方公尺磚木造房屋（廢墟）面積、Ｃ部
分面積五七點三一平方公尺磚木造房屋（無頂廢墟）、Ｃ１部分
面積四點六七平方公尺磚木造房屋（無頂廢墟）、Ｃ２部分面積
四點九四平方公尺磚木造房屋（無頂廢墟）、Ｃ３部分面積二點
八七平方公尺磚木造房屋（無頂廢墟）拆除，並將土地交還原告
及其他全體共有人。
原告其餘之訴駁回。
訴訟費用由被告負擔十分之九，餘由原告負擔。
    事實及理由
一、本件被告寅○○、丑○○、壬○、丁○○、子○○、辛○○
    、庚○○、戊○○、己○○、未○○、辰○○、午○○、卯
    ○○、巳○○，均未於最後言詞辯論期日到場，核無民事訴
    訟法第386 條各款所列情形，爰依原告之聲請，由其一造辯
    論而為判決。
二、原告起訴主張：
（一）緣坐落宜蘭縣五結鄉○○段40地號土地（原為四結字51-3
      地號，嗣於民國60年間變更為中興段1259地號，復於84年
      間變更為目前之地號，以下簡稱系爭土地），為原告與訴
      外人所共有，原告陸續取得之應有部分為8分之7，系爭土
      地上雖有由宜蘭縣羅東地政事務所於38年以四結字第270
      號收記、證明書字號為羅地字第002003號、登記日期為39
      年2月1日、權利人為被告之被繼承人許日照、權利範圍為
      土地之一部、存續期間為不定期限之地上權登記（以下簡
      稱系爭地上權登記），然查許日照當時係就其在系爭土地
      上之木造房屋門牌號碼「五結鄉○○村○○路54號」，填
      具「建築改良物情形填報表」，並檢附「房捐收據」向地
      政機關辦理建物總登記，但地政機關於光復初期因無建物
      登記簿之設置，乃在土地登記簿上以地上權登記作為保護
      建物所有權人之權宜措施，而逕為系爭地上權登記，此有
      內政部79年9月16日（70）內地字第35635號函釋可稽，因
      許日照原有之木造房屋業已拆除而原地逐漸為磚木造房屋
      ，而無法參照前述內政部函釋改為辦理建物保存登記，惟
      許日照與當時系爭土地所有權人簡阿達間並無訂定地上權
      設定契約，則系爭地上權登記自始不合法，爰依法訴請確
      認許日照之繼承人即被告等人就原告所有之系爭土地上之
      系爭地上權法律關係不存在，另依據民法第767 條規定物
      上請求權之法律關係，請求被告塗銷系爭地上權登記，並
      將系爭土地上之地上物拆除後返還原告及其他全體共有人
      。並為先位聲明：（一）確認被告就原告所有坐落系爭土
      地上之系爭地上權法律關係不存在；（二）被告就系爭地
      上權登記應予塗銷；（三）被告應將系爭土地上如宜蘭縣
      羅東地政事務所97年7 月18日之土地複丈成果圖即附圖所
      示編號A 部分面積66.89平方公尺磚木造房屋、編號A-1部
      分面積10.49平方公尺鐵皮頂雨遮、編號B 部分面積61.98
      平方公尺磚木造房屋、編號B-1部分面積11.17平方公尺鐵
      皮頂雨遮、編號B-2部分面積9.54 平方公尺磚木造房屋、
      編號C部分面積57.31平方公尺磚木造房屋、編號C1部分面
      積4.67平方公尺磚木造房屋、編號C2部分面積4.94平方公
      尺磚木造房屋、編號C3部分面積2.87平方公尺磚木造房屋
      拆除，並將土地交還原告及其他全體共有人。
（二）退步言，縱認系爭地上權登記為合法，然依系爭地上權登
      記時所附之文件，登記時之建物面積為18.75坪（即61.98
      平方公尺），參照系爭土地目前之現況，應為附圖所示編
      號C 及C1之位置，爰依法訴請確認許日照之繼承人即被告
      等人就原告所有之系爭土地上之系爭地上權法律關係僅存
      在於附圖所示編號C 及C1之土地範圍內，逾上開部分之地
      上權法律關係不存在，另依據民法第767 條規定物上請求
      權之法律關係，請求被告將其餘地上物拆除後返還原告及
      其他全體共有人等語。並為備位聲明：（一）確認被告就
      原告所有坐落系爭土地上之系爭地上權法律關係僅存在於
      如附圖所示編號C部分面積57.31平方公尺、編號C1部分面
      積4.67平方公尺之土地範圍內，逾編號C 部分及C1部分範
      圍以外之土地之地上權法律關係不存在；（二）被告應將
      系爭土地上如附圖所示編號A部分面積66.89平方公尺磚木
      造房屋、編號A-1部分面積10.49平方公尺鐵皮頂雨遮、編
      號B 部分面積61.98平方公尺磚木造房屋、編號B-1部分面
      積11.17平方公尺鐵皮頂雨遮、編號B-2部分面積9.54平方
      公尺磚木造房屋、編號C2部分面積4.94平方公尺磚木造房
      屋、編號C3部分面積2.87平方公尺磚木造房屋拆除，並將
      土地交還原告及其他全體共有人。
三、被告癸○○、乙○○、丙○○則以：
（一）系爭土地由原地主簡阿達於38年10月21日、22日先後偕同
      被告之被繼承人許日照及第三人陳振興共同設定地上權，
      此有建築改良物情形填報表均有簡阿達會同蓋章即可得知
      ，雙方確有設定地上權登記之合意，而陳振興設定地上權
      登記部分，業經鈞院以94年度訴字第274 號判決認定地上
      權關係存在之事實，系爭地上權登記之情形與該案並無二
      致。
（二）查原告主張之內政部函釋，亦有明揭：應講省市政府按個
      案情況詳為查明，依土地法第69條規定，本於職權核處。
      故並非光復初期全部地上權登記均屬權宜措施，仍應依個
      案情況判斷。系爭土地於日據時期，被告之被繼承人許日
      照即已向簡阿達承租相當於165 坪之土地並起造房屋，光
      復後，許日照即與地主簡阿達會同申報建物並設定系爭地
      上權登記，且被告均有按期繳納租金之收據，可證系爭地
      上權登記確屬真正。況台灣光復前，依照當時有效施行於
      台灣之日本民法規定，地上權設定，僅需當事人意思表示
      一致即生效力，不以登記為必要，光復後，土地使用人又
      可依照「台灣省各縣市辦理單獨聲請地上權設定登記應行
      注意事項」單獨辦理地上權登記，其性質為補辦地上權登
      記而已。許日照早在日據時期就承租系爭土地建造房屋，
      嗣後並依法辦理地上權登記，兩造間確有系爭地上權之法
      律關係存在。
（三）如附圖所示編號A、B、C部分之建物之使用面積共69.53坪
      ，雖僅就編號B 部分設定地上權，但上開建物係同時起造
      ，原地主簡阿達在62年間過世前即已向許日照按期收取租
      金，其子女申○○、簡俊祥繼承後，由申○○代表出面向
      包括訴外人陳振興在內之地上權人收取租金，顯見原地主
      確有同意被告擴大承租範圍為165坪，原告自93年9月起陸
      續取得申○○、簡俊祥之應有部分達8分之7，自應繼受上
      開法律關係，被告所有之地上建物及占有之165 坪空地均
      屬有權占有。又原告誤認為附圖所示編號C 及C1部分為地
      上權位置，與實情不符等語，資為抗辯。
（四）先位及備位之聲明均為：原告之訴駁回。
四、被告未○○、辰○○、午○○、卯○○、巳○○雖未於最後
    言詞辯論期日到場，然據其先前到場之陳述，則以：我於民
    國60年左右去住過寒、暑假，跟現在所居住的房子是一樣的
    ，所以房子應該不是原告所稱是事後整建。其餘引用被告訴
    訟代理人（指羅明宏律師）所言等語，資為抗辯。先位及備
    位之聲明均為：原告之訴駁回。
五、被告寅○○、丑○○、壬○、丁○○、子○○、辛○○、庚○○、戊○○、己○○均未於言詞辯論期日到場，亦未提出
    任何書狀作何聲明與答辯。
六、原告主張系爭土地，為原告與訴外人所共有，原告陸續取得
    之應有部分為8分之7，系爭地上權登記之權利人許日照業已
    死亡，被告均為許日照之繼承人之事實，業據原告提出系爭
    土地登記謄本、繼承系統表各乙份為證，被告癸○○、乙○○、丙○○、未○○、辰○○、午○○、卯○○、巳○○對
    此並無爭執，另被告寅○○、丑○○、壬○、丁○○、子○○、辛○○、庚○○、戊○○、己○○未到庭及提出書狀予
    以爭執，堪信屬實。
七、得心證之理由
    原告先位聲明主張許日照與當時系爭土地所有權人簡阿達間
    並無訂定地上權設定契約，系爭地上權登記自始不合法；備
    位聲明主張即使系爭地上權登記為合法，因登記時之建物面
    積僅為18.75坪（即61.98平方公尺），系爭地上權之範圍應
    為如附圖所示編號C 及C1之位置等語。被告癸○○、乙○○
    、丙○○、未○○、辰○○、午○○、卯○○、巳○○則辯
    稱許日照早在日據時期就承租系爭土地建造房屋，嗣後並依
    法辦理地上權登記，兩造間確有系爭地上權之法律關係存在
    ，當初雖僅就附圖所示編號B 部分設定地上權，但如附圖所
    示編號A、C部分之建物係同時起造，且原地主簡阿達及其繼
    承人申○○、簡俊祥有同意被告擴大承租範圍為165 坪並收
    取租金在案，被告為有權占有等語。是本件之爭點，即在於
    ：（一）系爭地上權登記是否合法有效？（二）如系爭地上
    權登記合法有效，其範圍為何？（三）原告請求被告拆屋還
    地，是否有理由？茲分別說明如下：
（一）系爭地上權登記是否合法有效？
  １  經本院調閱系爭地上權之設定登記申請資料結果，其中「
      建築改良物情形填報表」上，有建物所有權人許日照及土
      地所有權人簡阿達之具名及蓋印，此有宜蘭縣羅東地政事
      務所97年5 月12日羅地登（17）字第0970004736號函檢附
      之相關資料在卷可參，形式上觀之，系爭地上權登記應係
      經由許日照及簡阿達合意而協同辦理。況系爭土地上由訴
      外人陳振興與簡阿達合意設定之他筆地上權登記，情形與
      本件相仿，根據證人申○○於該案證述之內容，該案被告
      提出之收租紀錄上之印章係證人申○○與其父親簡阿達所
      有，且其家族在四結地區（即系爭土地所在區域）只有一
      塊地等語。業經本院調閱94年度訴字第274 號卷宗審核屬
      實，經核對上開收租紀錄上之申○○印文與本件被告癸○○、乙○○、丙○○提出之被證2 所示收租記錄上之申○○印文相符，堪認系爭土地之原地主簡阿達、申○○應有
      向系爭土地之各使用人收取地上權地租之情事，益證系爭
      地上權登記確實係經由許日照及簡阿達合意而協同辦理之
      事實，自屬合法有效之登記。
  ２  原告雖主張系爭地上權登記當時係因地政機關於光復初期
      因無建物登記簿之設置，乃在土地登記簿上以地上權登記
      作為保護建物所有權人之權宜措施，而逕為系爭地上權登
      記，此有內政部79年9月16日（70）內地字第35635號函釋
      可稽云云，然查：內政部前述函釋係就一般通案情形而為
      說明，僅在於闡述如有單純之建物登記卻逕為地上權登記
      者，地政機關於查明後應本於職權而為更正，但其亦特別
      指明「按個案情況詳細查明」，非指台灣光復初期所有建
      物登記均屬逕為地上權登記之權宜措施。本件仍應由兩造
      提出相關證據資料而為言詞辯論，原告單憑上述函釋，遽
      指系爭地上權登記自始無效云云，顯有未洽。
（二）如系爭地上權登記合法有效，其範圍為何？
  １  系爭地上權登記之內容，根據系爭土地登記謄本記載，設
      定權利範圍為土地之一部，而參照前述系爭地上權登記申
      請時提出之「建築改良物情形填報表」之記載，系爭地上
      權登記應以原門牌號碼宜蘭縣五結鄉○○村○○路54號房
      屋面積18.75坪（即61.98平方公尺）為其權利範圍，兩造
      對此亦無爭執。原告主張系爭地上權之實際坐落位置應為
      如附圖所示編號C 及C1之土地範圍等語，被告癸○○、乙○○、丙○○、未○○、辰○○、午○○、卯○○、巳○○則主張實際坐落位置應為如附圖所示編號B 部分之土地
      範圍等語，是兩造所爭執者乃系爭地上權實際坐落之位置
      究竟為何處。
  ２  經查：系爭土地上之建物已非昔日許日照申辦系爭地上權
      登記時原始狀態之木造房屋，目前之建物為磚木造建構結
      構，均係嗣後改建翻修而成，為兩造所不爭執。且經本院
      於97年3月14日至現場履勘，系爭土地上之建物共有3間連
      棟，門牌號碼不詳，目前已荒廢無人使用，建物內外均為
      雜物堆置，此有本院勘驗筆錄及現場拍攝之照片附卷可參
      。而原始木造房屋之門牌號碼宜蘭縣五結鄉○○村○○路
      54號，先於43年8月1日整編為上四東路1號；後於72年3月
      1 日再整編為中正東路17、18、19號（其餘號碼對照原告
      提出之繼承系統表，並非許日昇之繼承人而屬第三人所有
      ，與本件無關），再於94年6月5日整編為中正路2段198巷
      25號及23號（原中正東路18號未見整編後之號碼），業經
      宜蘭縣五結鄉戶政事務所97年5月16日五鄉戶字第0970000
      859 號函檢附之門牌整編資料在卷可憑。從上述門牌編列
      情形，對照目前之現況，足證72年3月1日整編時已有3 間
      連棟房屋存在，但原始申辦系爭地上權登記時之木造房屋
      位置何在，仍無法藉由現場履勘及上述門牌整編資料予以
      釐清。
  ３  次查：原告雖主張系爭地上權之位置應為附圖所示編號C
      及C1部分合計61.98 平方公尺云云，然其並未舉證以實其
      說，況附圖所示編號C及C1部分之面積，係應原告於第1次
      測量後，另行具狀請求而再至現場予以測量繪製，實際上
      並無任何證據足以證明上開部分確實為系爭地上權之位置
      。系爭地上權登記既屬合法有效，本院審酌原告係94年1
      月31日始因贈與取得系爭土地之所有權，對於系爭地上權
      之位置所在，當無從知悉，亦未能舉證，相較於此，被告
      癸○○為許日昇之子，自幼成長居住於系爭土地上之建物
      ，其委任之訴訟代理人具體主張系爭地上權之位置應為如
      附圖所示B部分面積61.98平方公尺等語，較為可採，在別
      無其他證據可供證明之情事下，自應以實際使用系爭土地
      之地上權人即被告方面主張之位置，可予採信。
（三）原告請求被告拆屋還地，是否有理由？
  １  被告繼承取得之系爭地上權登記既屬合法有效，其位置經
      本院認定為如附圖所示B部分面積61.98平方公尺，則原告
      訴請被告拆除上開部分並返還土地，自屬無據。
  ２  被告另主張如附圖所示編號A、A1、B1、B2、C、C1、C2、
      C3、D、E部分（即非屬系爭地上權之範圍），其中A、C部
      分之建物係與B 部分建物同時起造，原地主簡阿達在62年
      間過世前即已向許日照按期收取租金，其子女申○○、簡
      俊祥繼承後，由申○○代表出面收取租金，顯見原地主確
      有同意被告擴大承租範圍為165坪，原告自93年9月起陸續
      取得申○○、簡俊祥之應有部分達8分之7，自應繼受上開
      法律關係，被告所有之地上建物及占有之165 坪空地均屬
      有權占有云云。按當事人主張有利於己之事實者，就其事
      實有舉證之責任，民事訴訟法第277 條前段定有明文。被
      告既就非屬系爭地上權範圍之部分均主張有租賃關係而為
      有權占有，自應就此部分之事實負舉證之責任。經查：被
      告雖聲請訊問證人申○○，經本院於97年3 月18日前往證
      人申○○所在地之宜蘭縣羅東鎮六福護理之家訊問，然證
      人申○○對於相關問題無意回答，無從依其證詞而為有利
      於被告之認定，而證人申○○雖經本院94年度訴字第274
      號民事事件予以訊問，但其證詞僅能證明被告於本件提出
      之收租記錄上之印文為真實而有收取地租之事實，業經本
      院調閱前述卷宗審核在案。被告提出之收租記錄上雖有紀
      錄165坪云云，然未記載收取地租之對象為何人，且165坪
      之記載是否確為被告與原地主間之合意內容，未見被告對
      此進一步舉證以資證明，尚難逕予認定被告抗辯之租賃關
      係確屬真正，況165 坪換算後約為545.45平方公尺，與附
      圖所示編號A、A1、B1、B2、C、C1、C2、C3、D、E部分面
      積合計640.62平方公尺顯不相符，益證被告辯稱其就附圖
      所示編號A、A1、B1、B2、C、C1、C2、C3、D、E部分具有
      租賃關係存在云云，不足為採。則原告請求被告拆除附圖
      所示編號A、A1、B1、B2、C、C1、C2、C3部分之地上物，
      並返還土地予全體共有人，自屬有據。
八、綜上所述，原告訴請確認被告就系爭土地如附圖所示B 部分
    以外之地上權法律關係不存在，並請求被告拆除如附圖所示
    A、A1、B1、B2、C、C1、C2、C3部分之地上物，返還土地予
    原告及其他全體共有人之先位聲明部分，為有理由，應予准
    許。其餘先位聲明及備位聲明均屬無理由，應予駁回。
九、訴訟費用負擔之依據：民事訴訟法第79條、第85條第1 項前
    段。
中    華    民    國    97    年    12    月     3    日
                  臺灣宜蘭地方法院民事庭
                      法  官  林俊廷
正本係照原本作成
如對本判決上訴，須於判決送達後20日內向本院提出上訴狀
中    華    民    國    97    年    12    月     3    日
                      書記官  林慶生


司法院資訊處製作；財團法人民間司法改革基金會備份。
